臺灣高等法院臺南分院民事判決　　　　 95年度上易字第201號
上　訴　人　丙○○
訴訟代理人　乙○○○
被上 訴 人　臺南縣歸仁鄉公所
法定代理人　丁○○
訴訟代理人　李永裕律師
複代理人　　甲○○
上列當事人間請求拆屋還地事件，上訴人對於中華民國95年8月1
7日臺灣臺南地方法院第一審判決（94年度訴字第289號）提起上
訴，並為訴之追加，本院於96年7月10日言詞辯論終結，判決如
下：
    主  文
上訴及追加之訴均駁回。
第二審（含追加之訴)訴訟費用由上訴人負擔。
    事  實  及  理  由
一、本件被上訴人之法定代理人，已由劉朝銘變更為丁○○，有
    臺南縣歸仁鄉公所函在卷可稽，並據其具狀聲明承受訴訟，
    核無不合，應予准許，合先敘明。
二、按於第二審訴訟程序非經他造同意，不得為訴之變更、追加
    ，但擴張或減縮應受判決事項之聲明或請求之基礎事實同一
    者，不在此限，民事訴訟法第446條、第255條第1項第2、3
    款定有明文。又所謂請求之基礎事實同一，係指變更或追加
    之訴與原訴之主要爭點有其共同性，各請求利益之主張在社
    會生活上可認為同一或關連，而就原請求之訴訟及證據資料
    ，於審理繼續進行在相當程度範圍內具有同一性或一體性，
    得期待於後請求之審理予以利用，俾先後兩請求在同一程序
    得加以解決，避免重複審理，進而為統一解決紛爭者，即屬
    之（最高法院90年度台抗字第2號裁判要旨參照）。經查：
  (一)、本件上訴人原起訴請求被上訴人應給付上訴人新臺幣（下
      同）92,480元（即自72年11月14日起至95年7月13日之不
      當得利），及自95年7月14日起至返還系爭土地之日止，
      按月給付340元之不當得利。嗣於本院擴張請求上訴人應
      再給付38萬元，及自95年7月20日起至返還系爭土地之日
      止，按月給付上訴人1,394元之不當得利，依首開規定，
      其不當得利數額之擴張，自應准許。
  (二)、又上訴人原係請求無權占有之不當得利損害賠償，上訴本
      院並追加請求被上訴人應將坐落臺南縣歸仁鄉○○○○○
      段1118地號土地（下稱系爭土地）上之地上物拆除，並將
      上開地返還上訴人。二者主要爭點有其共同性，各請求利
      益之主張在社會生活上可認為相關連，而就原請求之訴訟
      及證據資料，於審理繼續進行在相當程度範圍內具有一體
      性，得期待於後請求之審理予以利用，俾先後兩請求在同
      一程序得加以解決，避免重複審理，進而為統一解決紛爭
      ，揆諸前開說明，核屬基於同一基礎事實，被上訴人雖不
      同意，依首揭說明，上訴人所為訴之追加，亦應准許，合
      先敘明。
二、上訴人主張：
  (一)、系爭土地為上訴人與訴外人柯來吉、林慈德、林村德、林
      基德等人所共有，所有權應有部分分別為50分之17、50分
      之8、6分之1、6分之1、6分之1，而被上訴人未經系爭土
      地共有人全體之同意，即占用系爭土地如附圖所示部分，
      興建門牌號碼臺南縣歸仁鄉○○○街224號建物（即「大
      埔社區活動中心」，下稱系爭建物）。雖被上訴人前曾於
      66年8月間向上訴人之前手柯來吉購買系爭土地之應有部
      分，惟未辦妥土地所有權移轉登記，被上訴人與上訴人前
      手柯來吉之關係上訴人並不知情，對於系爭建物於68年間
      經過土地所有權人林發、林陽春、柯振出具土地使用權同
      意書而興建等情上訴人亦無所知，被上訴人與訴外人柯來
      吉間之法律關係與上訴人無關，上訴人善意買受之利益應
      受保障，被上訴人無權占有使用，受有相當於租金之不當
      得利，致上訴人受有損害等情，求命被上訴人返還自72年
      11月14日至95年7月13日止相當租金之不當利得92,480元
      ，及自95年7月14日起至返還系爭土地之日止，按月給付3
      40元之不當得利，即【原判決判命被上訴人應給付上訴人
      13,906元。被上訴人應自民國95年7月20日起至返還前開
      土地之日止，按月給付上訴人184元。並駁回上訴人其餘
      請求。上訴人就其敗訴部分均提起上訴，並擴張請求不當
      得利之損害數額，及追加請求拆除地上物並返還土地予上
      訴人，已如前述。被上訴人就其敗訴部分則未據上訴】。
  (二)、聲明：
    1.原判決不利於上訴人部分廢棄。
    2.上廢棄部分，被上訴人應再給付上訴人38萬元。
    3.被上訴人應將坐落臺南縣歸仁鄉○○○○○段1118地號土
      地上之地上物32坪拆除，並將上開土地返還上訴人。
    4.第一、二審訴訟費用由被上訴人負擔。
三、被上訴人則以：
  (一)、系爭土地被上訴人於66年8月間向上訴人前手柯來吉購買
      ，約定於系爭土地辦理分割後再為移轉登記，嗣後因未辦
      理移轉登記，致土地現為上訴人取得所有權，惟被上訴人
      於系爭土地上興建之「大埔社區活動中心」（即系爭建物
      ）係取得系爭土地之所有權人同意後興建，並領有臺南縣
      政府建設局核發之使用執照，被上訴人並非無權占用，上
      訴人自不得向被上訴人主張不當得利。
  (二)、退萬步言，上訴人主張自72年11月14日計算不當得利之期
      間，應有部分已罹於時效。至於上訴人主張時效因「承認
      」、「聲請調解」而中斷云云，然查：上訴人提出之調解
      委員會通知影本，僅能證明上訴人於83年間曾聲請調解，
      但兩造間是否達成和解，並無法從該通知函中得知；至上
      訴人提出土地租賃協調會記錄中，其上並無上訴人之簽名
      ，能否謂兩造間以就系爭土地租金計算達成調解，並非無
      疑。又縱認上訴人曾出席上開協調會，然依協調會結論第
      7點所載：「土地以□年為一期，並俟雙方達成實際共識
      後簽約」，可知兩造間並未就系爭土地租賃方案實際內容
      達成協調合意，仍須待簽約後才有調解成立之可言。況依
      協調會結論第3點所載：「以上二點由歸仁鄉公所內部簽
      呈鄉長核准後編列預算送請歸仁鄉民代表會核准後補償及
      租賃」，亦可知兩造根本未於協調會上達成任何合意，協
      調內容仍須經歸仁鄉鄉長與鄉民代表會核准後方屬調解成
      立，是上訴人主張時效有視為不中斷之情形云云，應有誤
      解。
  (三)、按城市地方土地之租金，以不超過土地申報總價額年息百
      分之10為限，土地法第105條準用第97條第1項定有明文。
      又觀諸近年來之最高法院相關判決意旨可知，均係以土地
      申報地價做為城市地方土地租金之計算標準。況依上開調
      解會結論第2、4點所載，係以「公告地價」百分之5為租
      金計算標準，並非以「公告現值」為計算標準。是上訴人
      主張應按公告現值加4成，或至少按公告現值計算云云，
      實屬無據等語，資為抗辯。
  (四)、聲明：
    1.上訴人之上訴及追加之訴駁回。
    2.第二審及追加訴訟費用由上訴人負擔。
四、兩造不爭執之事實：
  (一)、系爭土地於68年間之所有權人為訴外人林發、林陽春及柯
      振3人，應有部分分別為4分之1、4分之1及2分之1，嗣於
      70年2月12日因柯振死亡而由訴外人柯來吉繼承柯振之應
      有部分，於72年11月14日柯來吉將其應有部分之一部出賣
      予上訴人，上訴人因而取得系爭土地應有部分50分之17，
      其後於75年1月10日林發復因繼承而取得林陽春之應有部
      分，而於80年11月20日訴外人林慈德、林村德、林基德因
      繼承而取得林發之應有部分各6分之1。
  (二)、被上訴人與上訴人之前手柯來吉於66年9月10日曾簽立切
      結書，內容為：柯來吉所有歸仁鄉○○○段1小段1118號
      及毗鄰土地確於民國66年8月出賣予西埔村大埔社區理事
      會，出賣面積30坪，售價4萬5千元正，價款收訖無誤，嗣
      後柯來吉辦理共有土地分割後，自當檢齊移轉各項證件，
      配合辦理登記手續，一切費用由買方負擔。
  (三)、被上訴人為系爭土地上門牌號碼臺南縣歸仁鄉○○○街22
      4號建物（即系爭建物）之管理人，其於68年間興建系爭
      建物時，當時土地所有人林發、林陽春、柯振均有出具土
      地使用權同意書同意被上訴人於系爭土地上建築建物。
  (四)、原審於94年11月21日囑託臺南縣歸仁地政事務所會同履勘
      現場並測量結果：系爭建物為一加強磚造之平房，現作為
      西埔村舉辦選舉或社區活動之用，系爭建物占用系爭土地
      如附圖所示斜線部分，面積164平方公尺。
  (五)、以上兩造不爭執事實，並有系爭土地新舊土地登記簿、切
      結書、原審勘驗94年11月21日測量筆錄及簡圖、土地複丈
      成果圖、現場照片7幀附卷可佐（見原審卷第11頁、第18
      至31頁、第123至125頁、第126至128頁、第157至160頁）
      ，並為兩造所不爭執，堪信為真實。
五、至上訴人主張被上訴人管理之系爭建物無權占有系爭土地，
    致上訴人受有相當於租金之損害等情，為被上訴人所否認，
    並以前揭情詞置辯，是本件所應審酌者為：(1)、被上訴人是
    否無權占有系爭土地？(2)、上訴人得否請求相當於租金之損
    害？其數額若干？(3)、上訴人請求被上訴人將系爭土地返還
    於己，是否有理由？茲查：
  (一)、被上訴人占用系爭土地有無正當權源？
    1.按以無權占有為原因，請求返還所有物之訴，如關於物之
      所有權係存在於原告之事實並無爭議，而被告以非無權占
      有為抗辯者，被告應就其取得占有係有正當權源之事實證
      明之。如不能證明，則應認原告之請求為正當（最高法院
      85年度台上字第1120號、72年度台上字第2516號判決參照
      ）。本件上訴人為系爭土地之共有人，有系爭土地登記謄
      本在卷可稽（見本院卷第80頁），並為被上訴人所不爭執
      ，已如前述，依前開說明，自應由被上訴人就系爭建物占
      有使用系爭土地之正當權源乙節，負舉證責任。
    2.再按，買賣契約僅有債之效力，不得以之對抗契約以外之
      第三人，因此在二重買賣之場合，出賣人如已將不動產之
      所有權移轉登記與後買受人，前買受人縱已占有不動產，
      後買受人仍得基於所有權請求前買受人返還所有物，前買
      受人即不得以其與出賣人間之買賣關係，對抗後買受人（
      最高法院83年台上字第3243號判例參照）。承前所述，被
      上訴人於66年8月間向訴外人柯來吉買受系爭土地，面積
      30坪，價金4萬5千元，約定辦理共有土地分割後，始辦理
      移轉登記，惟迄未辦理移轉等情，既為兩造所不爭執，是
      依上開說明，被上訴人並未取得系爭土地之所有權，其與
      訴外人柯來吉之買賣關係僅在締約之當事人間發生拘束力
      ，並無對抗第三人即上訴人之效力。從而，被上訴人抗辯
      已買受系爭土地，為有權占有云云，尚屬無據。
    3.又按，使用借貸關係為無償契約，原屬貸與人與使用人之
      特定關係，除當事人另有特約外，自無移轉其權利於第三
      人之可言，倘借用人未經貸與人同意，擅自將借用物轉讓
      第三人使用者，貸與人自得終止契約（最高法院49年臺上
      字第381號判例參照）。被上訴人雖抗辯其於興建系爭建
      物時，系爭土地之全體共有人均同意被上訴人在系爭土地
      上興建房屋，並出具土地使用權同意書予被上訴人等情，
      惟土地使用權同意書為使用借貸契約性質，僅在出具使用
      同意書之共有人及其繼承人間有效，非有特別規定，無從
      拘束契約以外之第三人，本件上訴人係向訴外人柯來吉買
      受取得系爭土地所有權應有部分之共有人，並未與被上訴
      人訂立使用借貸契約，上訴人即不受被上訴人與其前手或
      訴外人柯振、林陽春、林發等人所訂使用借貸契約之拘束
      ，被上訴人辯稱係合法占用系爭土地乙節，亦非可採。
   4. 又所謂默示之意思表示，係指依表意人之舉動或其他情事
      ，足以間接推知其效果意思者而言，若單純之沉默，則除
      有特別情事，依社會觀念可認為一定意思表示者外，不得
      謂為默示之意思表示（最高法院29年上字第762號判例參
      照）。被上訴人固辯稱：上訴人於72年間向前手柯來吉買
      受系爭土地應有部分時，即有默許被上訴人使用系爭土地
      之意云云。經查，上訴人向訴外人柯來吉買受系爭土地時
      ，系爭建物固已興建完成，然因當時並未鑑定土地界址，
      致上訴人對於系爭建物占用土地，並不知情，嗣後經土地
      測量始知占用等情，業經上訴人於原審陳述明確（見原審
      卷第80至81頁），是依上訴人所述情狀，再參之前揭判例
      意旨，上訴人既不知被上訴人所占用者為其所有之土地，
      ，尚不得謂有何默示之意思表示。被上訴人復未能證明上
      訴人究竟有何默示其同意使用系爭土地之事實，自不能單
      以上訴人買受系爭土地時已知系爭建物存在，即認其默示
      同意被上訴人繼續使用系爭土地。從而，被上訴人此部分
      之抗辯，即無可採。
    5.綜上，被上訴人既未能證明其有占有使用系爭土地之正當
      權源，依前揭舉證責任分配之原則，應認上訴人主張被上
      訴人無權占用系爭土地乙節，自屬有據。
  (二)、上訴人得否請求相當於租金之損害？其數額若干？
    1.按無法律上原因而受利益，致他人受損害者，應返還其利
      益，民法第179條定有明文。而無權占有他人之土地，可
      能獲得相當於租金之利益為社會通常之觀念（最高法院61
      年度台上字第1695號判例參照）。承前所述，上訴人為系
      爭土地共有人，被上訴人管理之系爭建物，既無權占有使
      用如附圖所示系爭部分土地，上訴人本於不當得利之法律
      關係，請求被上訴人應給付相當於租金之利益，即屬正當
      ，自應准許。
    2.被上訴人復抗辯上訴人之不當得利請求權，部分已罹於時
      效等語；上訴人則主張其之不當得利請求權時效，因「承
      認」、「聲請調解」而中斷進行等語。經查：
    (1)、按利息、紅利、租金、贍養費、退職金及其他1年或不
        及1年之定期給付債權，其各期給付請求權，因5年間不
        行使而消滅，為民法第126條所明定。至於終止租約後
        之賠償或其他無租賃契約關係之賠償，名稱雖與租金異
        ，然實質上仍為使用土地之代價，債權人應同樣按時收
        取，不因其契約終止或未成立而謂其時效之計算應有不
        同（最高法院49年台上字第1730號判例參照）。是本件
        上訴人請求被上訴人給付相當於租金之不當得利，自應
        適用上開短期時效，合先敘明。
    (2)、按時效因聲請調解而中斷者，若調解不成立時，依民法
        第133條規定，固視為不中斷。上訴人雖主張本件請求
        權時效因「聲請調解」而中斷進行等情，並提出83年7
        月21日臺南縣歸仁鄉調解委員會通知及91年11月28日歸
        仁鄉公所協調會紀錄影本各乙份附卷可參（見本院卷第
        11、13至14頁）。然查，上訴人於83年間固曾就系爭建
        物占用土地乙事向臺南縣歸仁鄉公所調解委員會聲請調
        解，然參諸上訴人於91年7月31日又再度向被上訴人請
        求解決系爭建物占用之問題，並於同年11月28日召開協
        調會研議解決方式等情，有上訴人之申請書、臺南縣歸
        仁鄉公所91年9月10日所民字第15209號函（稿）及上開
        協調會紀錄影本在卷可佐（見本院卷第11至14頁，原審
        補字卷第14頁），顯見上訴人於83年間之調解並未成立
        ，是系爭時效自不因上訴人於83年間聲請調解而中斷。
        至於被上訴人聲請調解之聲請狀，送達於被上訴人時，
        固可認係「請求」之意思，而有民法第129條第1項第1
        款之適用，然上訴人並未於民法第130條規定之6個月期
        間內對被上訴人提起該訴訟，則時效即視為不中斷。上
        訴人復主張時效已因被上訴人「承認」而中斷乙節，查
        兩造固於91年11月28日召開協調會，然依協調會結論第
        3點所載：「以上二點由歸仁鄉公所內部簽呈鄉長核准
        後編列預算送請歸仁鄉民代表會核准後補償及租賃」等
        情觀之，被上訴人既僅同意進行協商，尚須以內部簽呈
        鄉長核准，自無從認被上訴人已於協商過程中承認上訴
        人之請求權存在。從而，上訴人主張其不當得利請求權
        有時效中斷之事實，並無可採。
    (3)、綜上，被上訴人主張時效抗辯，為有理由，本件上訴人
        得請求之不當得利，應以本件起訴日前5年內為限，查
        上訴人係於94年1月19日具狀起訴，有起訴書狀在卷可
        佐（見原審補字卷第3頁），從而，本件得請求之不當
        得利損害賠償，應自89年1月20日起算至返還系爭土地
        之日止。
    3.又按城市地方土地之租金，以不超過土地申報總價額年息
      百分之10為限，土地法第105條準用第97條第1項定有明文
      。又土地法第97條第1項所謂土地價額，係以法定地價為
      準，土地法施行法第25條定有明文。而法定地價，依土地
      法第148條規定，係指土地所有權人依土地法所申報之地
      價。經查：
    (1)、系爭建物為68年間興建之加強磚造建物，現供臺南縣歸
        仁鄉西埔村作為社區活動中心之用，建物前方及右方為
        道路（即西埔一街），左方緊鄰他人住宅，後方則為寬
        約6米之既成道路，附近多為住家，無明顯之商業活動
        等情，業據原審至現場勘驗明確，並有勘驗筆錄、現場
        簡圖及照片在卷可憑（見原審卷第123至125頁、第157
        至160頁），本院斟酌上開情狀，認上訴人請求被上訴
        人返還所受之相當於租金之利益，應以系爭土地申報地
        價年息百分之5計算為適當。
    (2)、查系爭土地89年至93年間每平方公尺之申報地價為752
        元，93年迄今之申報地價為792元，有臺南縣歸仁鄉地
        政事務所95年7月17日所地價字第0950006735號函檢附
        申報地價查覆表附卷可稽（見原審卷第162頁）；又系
        爭建物占用系爭土地面積為164平方公尺（如附圖斜線
        所示部分），亦有臺南縣歸仁地政事務所95年1月10日
        複丈成果圖可參，而上訴人應有部分僅為50分之17，則
        上訴人請求系爭土地之不當得利時，應以占用面積之50
        分之17計算。
    (3)、依上開計算方式，上訴人自89年1月20日起算至返還系
        爭土地之日止，所得請求之不當得利為：、已到期部
        分共6年6月部分（89年1月20日起至95年7月19日止），
        被上訴人應給付13,627元【〔752（每平方公尺公告地
        價）×164（占用面積）×5%（年息租金利益）×17/50
        （應有部分比例）×6（年）〕＋〔792（每平方公尺公
        告地價）×164（占用面積）×5%（年息租金利益）×1
        7/50（應有部分比例）×6/12（月）〕＝12,579＋1,04
        8＝13,627（元以下四五入）】；、未到期部分（95
        年7月20日起至返還系爭土地之日止），被上訴人每月
        應給付184元【〔792（每平方公尺公告地價）×164（
        占用面積）×5%（年息租金利益）×17/50（應有部分
        比例）÷12＝184元（元以下四捨五入）】。
    4.綜上，上訴人請求被上訴人應給付自起訴前5年至言詞辯
      論終結前之相當於租金之不當得利，共計13,627元，及自
      95年7月20日起至返還前開土地之日止，按月給付上訴人
      184元之損害賠償，為屬正當，應予准許。逾此部分之請
      求，即屬無據，應予駁回。
  (三)、末按，各共有人對於第三人，得就共有物之全部，為本於
      所有權之請求，固為民法第821條所明定，惟對於無權占
      有或侵奪共有物者，請求返還共有物之訴，依同法條但書
      之規定，並參照司法院院字第1950號解釋，應求為命被告
      向共有人全體返還共有物之判決，不得請求僅向自己返還
      （最高法院37年上字第6703號、41年台上字第611號判例
      參照）。上訴人本於系爭土地之所有權，於本院追加請求
      被上訴人應返還系爭土地，然表明係請求被上訴人將系爭
      土地返還上訴人，並非共有人全體，經本院闡明其真意仍
      堅稱上情（見本院卷第102頁），則揆諸上開說明，其請
      求於法即有未合，不應准許。
六、綜上所述，上訴人基於不當得利之法律關係，主張被上訴人
    應給付上訴人13,627元，及自95年7月20日起至返還前開土
    地之日止，按月給付上訴人184元，洵屬有據，應予准許。
    逾此範圍之請求則無理由，應予駁回。原審就超過上開應准
    許部分，雖有未當，然該部分既已確定，本院已無從審酌。
    至原審駁回上訴人其餘請求部分，並無不合，上訴人就此部
    分指摘原判決為不當，求予廢棄改判，為無理由，應予駁回
    。另上訴人追加請求再給付38萬元及返還系爭土地予上訴人
    部分，亦無理由，均應駁回。
七、兩造其餘攻擊、防禦方法及舉證，均不影響本院所為之前開
    論斷，爰不逐一論述，附此敘明。
八、據上論結，本件上訴及追加之訴均無理由，依民事訴訟法第
    449條第2項、第78條，判決如主文。
中　　華　　民　　國　　96　　年　　7　　月　　24　　日
                  民事第二庭    審判長 法  官   丁振昌
                                       法  官   吳上康
                                       法  官   李素靖
上為正本係照原本作成。
不得上訴。
中　　華　　民　　國　　96　　年　　7 　　月　　25　　日
                                       書記官   林鈴香
